臺灣臺北地方法院民事判決
110年度重訴字第525號
原      告  臺灣菸酒股份有限公司北部營業處

法定代理人  程承恕  


訴訟代理人  李慶峰律師
被      告  億德興業有限公司

法定代理人  周伯勳  


訴訟代理人  許丕駿律師
            黃明展律師
上一人           
複代理人    劉兆珮律師
            許竺筠律師            
上列當事人間損害賠償事件，本院於民國111年3月29日言詞辯
論終結，判決如下：
    主  文
原告之訴及其假執行之聲請均駁回。
訴訟費用由原告負擔。
    事實及理由
壹、程序方面：
　　按分公司係由總公司分設之獨立機構，就其業務範圍內之事
    項涉訟時，有當事人能力。最高法院著有40年台上字第39號
    、40年台上字第105號裁判要旨參照。其重點在於獨立機構
    ，而非是否依公司法之規定為分公司之登記。次按，政府獨
    資經營之事業，則與政府機關無殊，自有當事人能力。該事
    業之分支機構，就其業務範圍內之事項涉訟時，當然得為保
    護私權之請求人，最高法院51年台上字第2772號判決要旨可
    參。所謂獨立機構，必有一定之組織型態，健全之人事編制
    及獨立之會計制度始足當之，司法院民國73年12月14日（73
    ）廳民一字第943號司法院第一廳研究意見足參。本件原告
    為台灣菸酒股份有限公司所設在北部辦理酒類販售等業務之
    分支機構，有獨立會計制度，而本件追償啤酒桶損害事項屬
    其業務範圍，依首開說明，其自有當事人能力，合先敘明。
貳、實體方面： 　　
一、原告起訴主張：　　
  ㈠原告自89年至108年間與被告簽署桶裝啤酒經銷契約書（下合
    稱系爭契約），由被告於大台北地區之好樂迪股份有限公司
    （下稱好樂迪KTV）與錢櫃企業股份有限公司（下稱錢櫃KTV
    ）通路經銷原告之桶裝啤酒（下合稱系爭二家KTV業者）。
    兩造歷年簽署之系爭契約均約明：「....啤酒空桶遺失賠償
    方式：如乙方（即被告）遺失空桶或無故未繳回空桶之情形
    ，須以甲方實際採購之金額照價結賠，其金額如下表：30L
    桶啤空桶5,911元。....」一情，是被告依約於102年間將3
    筆定存單新台幣(下同)170萬元、20萬元、60萬元設定質權
    予原告，並提供50萬元作為啤酒桶押金，擔保金額共計300
    萬元。嗣被告於107年間向原告申請返還前揭已屆期之3筆定
    存單，惟因被告自89年至108年間累積多達1,649桶30L空桶
    未還，價值974萬7,239元（計算式：1,649桶×5,911元＝974
    萬7,239元)，原告未同意返還定存單，並函請被告儘速返還
    積欠之空桶。嗣被告仍未返還空桶，復於109年4月29日再次
    向原告申請返還押金，然原告為保障其債權，遂將被告之50
    萬元押金予以沒入，並就前揭3筆定存單行使質權後受償80
    萬元，原告因此共計受償130萬元。而依兩造簽署之系爭契
    約之約定，被告應於下單日1個月內返還空桶予原告，若未
    依約返還空桶，被告即應依各空桶容量價格賠償款項予原告
    ，故原告將已受償款項與未返還空桶數結算後，被告仍有1,
    430桶之30L空桶未返還（計算式：130萬元÷5,911元＝219桶
    （餘5,491元於日後結賠使用；1,649桶－219桶＝1,430桶），
    1,430桶價值845萬2,730元(即5,911元×1,430桶＝845萬2,730
    元)，扣除前揭餘額5,941元後，原告得請求被告賠償損害84
    4萬7,239元（計算式：845萬2,730元－5,491元＝844萬7,239
    元）。為此，爰依系爭契約之約定提起本訴，請求被告賠償
    原告損害844萬7,239元等語。
  ㈡並聲明：⑴被告應給付原告844萬7,239元，及自支付命令送達
    被告之翌日起至清償日止，按週年利率5%計算之利息。⑵願
    供擔保，請准宣告假執行。
二、被告則以： 
  ㈠本件積欠原告1,649桶者實為系爭二家KTV業者，原告請求對
    象應有謬誤，原告本件起訴之當事人不適格。
　㈡依原告提出之書狀及證據以觀，可見原告主張被告欠桶之年
    度、總數量均反覆不一，其主張之真實性已非無疑，甚者其
    既依各年度契約之特定條文為請求權基礎，卻未說明被告每
    一年度究竟各欠桶多少，甚至89年至101年間之契約均無法
    提出，即遽謂兩造有違約金條款之約定，其起訴主張顯然不
    實。
　㈢若果如原告所稱被告自89年起就欠桶達800多萬元，被告豈非
    顯失信譽，原告又豈會仍願意20年期間每年均重新簽約至10
    8年，是原告主張被告有欠桶之事，顯與常理不符。況原告
    非但每年與被告簽定新約時，皆未告知被告欠桶之事，於被
    告下單1個月後，也未曾向被告主張並要求賠償，原告從89
    年至108年間，每年訂約時都未提及欠桶及賠償之事，亦未
    促請被告注意，致被告無從即時釐清或失去查找欠桶之機會
    ，是原告之所為，無異任令自己損害擴大，顯與有過失，應
    依民法第217條規定酌減或免除被告之損害賠償責任。
　㈣原告係以預定損害賠償總額違約金主張，並以被告自89年起
    欠桶為據，惟生啤酒桶之最低使用年限係8年，則原告是否
    受有損害，已非無疑，若有損害，損害額亦應小於違約金而
    有酌減之必要，尤其原告實際購桶之成本亦應審酌，爰依民
    法第252條規定請求違約金免除或酌減。
　㈤原告迄於110年1月間方提起本件訴訟，至少89年至95年度之
    請求，早已罹於時效，被告為時效抗辯。況原告之請求僅空
    言主張，甚至用換算方式計算被告欠桶數，並以此請求被告
    應負之損害賠償責任，要屬無稽，不應准許等語，資為抗辯
    。
　㈥並聲明：⑴原告之訴及假執行之聲請均駁回。⑵若受不利判決
    ，願供擔保，請准宣告免為假執行。
三、本院之判斷：
　　原告主張依系爭契約之約定，被告應於下單日1個月內返還
    啤酒空桶予原告，若未依約返還空桶，被告即應依各啤酒空
    桶容量價格賠償款項予原告，爰依系爭契約之約定請求被告
    應賠償原告844萬7,239元之損害等語，惟被告所否認，並以
    前開情詞置辯，茲就兩造之爭執及本院之判斷分述如下：
  ㈠按當事人主張有利於己之事實者，就其事實有舉證之責任，
    民事訴訟法第277條前段定有明文。又原告就其主張事實，
    負舉證之責任，必須證明其為真實後，被告於其抗辯事實，
    始應負證明之責任；若原告先不能舉證，以證實自己主張之
    事實為真實，則被告就其抗辯之事實即令不能舉證，或其所
    舉證據尚有疵累，亦應駁回原告之請求。次按當事人得約定
    債務人於債務不履行時，應支付違約金。違約金，除當事人
    另有訂定外，視為因不履行而生損害之賠償總額。其約定如
    債務人不於適當時期或不依適當方法履行債務時，即須支付
    違約金者，債權人除得請求履行債務外，違約金視為因不於
    適當時期或不依適當方法履行債務所生損害之賠償總額。民
    法第250條定有明文。是當事人得分別約定債務人有各該債
    務不履行情形時，應支付相當之違約金。本件原告主張被告
    有違約未返還空桶予原告之情事，既為被告所否認，原告即
    應先就其主張負舉證之責，先予敘明。
　㈡原告主張自89年至108年間與被告簽署系爭契約，約定被告應
    於下單日1個月內返還空桶予原告一情，並提出兩造於102年
    至108年之契約附卷可稽（見本院卷第33至84頁，及支付命
    令卷第13至23頁）。查原告業提出102年至108年之契約為據
    ，佐以被告不爭執102年至108年簽署之契約本文末頁蓋有被
    告公司大小章一情（見本院卷第121頁），再依兩造不爭執
    之被告申請桶啤押金退還申請書（見支付命令卷第33頁）中
    「『億德興業有限公司』自89年起為推廣桶裝台灣啤酒市場，
    於好樂迪與錢櫃KTV通路拓展販售，經營已數餘年....」之
    記載，可徵兩造自89年起即存有系爭契約之法律關係，堪可
    認定。
　㈢惟查，原告主張被告自89年至108年間經計算且扣除餘額後共
    尚欠1,430桶之30L空桶未還一情，雖提出原告內部編輯之電
    腦畫面在卷為證（見支付命令第27頁），但被告爭執該證據
    之形式上真正，原告就此亦未能舉證以實其說，已難認其真
    正。況且該證據有「錢櫃企業股份有限公司、未限制388；
    好樂迪股份有限公司、未限制1,261」文字之記載，應係記
    載系爭二家KTV業者各自欠桶數量，縱原告辯稱其與系爭二
    家KTV業者並無銷售桶裝台灣生啤酒之契約關係云云（見本
    院卷第103頁），然依被告所提出原告與好樂迪KTV「99年度
    『推廣30公升K型桶裝台灣生啤酒活動案』契約書」及原告與
    錢櫃KTV「99年度『推廣30公升K型桶裝台灣生啤酒活動案』契
    約書」內容（見本院卷第127至143頁）觀之，其中第3、4、
    6條均約定合約期間99年5月1日至100年4月30日系爭二家KTV
    業者應有銷售桶裝生啤，需直接向原告下單，且每月銷售需
    達300桶(含)以上，足見原告曾與系爭二家KTV業者間亦存有
    銷售桶裝啤酒之契約關係，應堪認定，則原告前揭所提之內
    部編輯電腦畫面，其上顯現之啤酒空桶數量，究係
　　系爭二家KTV業者或被告所積欠，即有疑義，故原告以此為
    據，主張被告尚有啤酒空桶未返還云云，要難憑採。
　㈣再者，原告主張被告積欠空桶數量一情，可由原告公司登入S
    AP系統及其軌跡擷取畫面光碟影片可查(見本院卷第231頁)
    ，亦為被告所爭執。經查，前揭光碟所顯現之證據，係原告
    內部系統之操作畫面，而畫面中所謂啤酒桶代號、客戶代號
    、未歸還桶數等資料，皆係原告自行操作輸入及編輯，僅係
    原告自行製作之表格，被告既否認該表格之形式真正，原告
    復未能提出足供核對該表格內容正確性之證據供本院調查審
    認，自不能遽此認定被告確有該等空桶未返還原告之情，從
    而，原告據此為被告欠桶之證明，亦難採信。
　㈤據上，依原告所舉之事證，尚無從認定被告確有1,430桶之30
    L空桶未返還之事實，業如前述，則原告主張被告應給付844
    萬7,239元之損害賠償，即難認有據，不應准許。
四、綜上所述，原告依契約之法律關係，請求被告給付844萬7,2
    39元，及自支付命令送達被告之翌日起至清償日止，按週年
    利率5%計算之利息，為無理由，應予駁回。原告之訴既經駁
    回，其假執行之聲請即失所附麗，應併予駁回。
五、本件事證已臻明確，兩造其餘主張陳述及所提證據方法，經
    認均不足以影響本判決結果，自無逐一詳予論駁之必要，併
    此敘明。
六、訴訟費用負擔之依據：民事訴訟法第78條。　　
中　　華　　民　　國　　111 　年　　4 　　月　　29　　日
                  民事第四庭  法　官　陳靜茹
以上正本係照原本作成。
如對本判決上訴，須於判決送達後20日內向本院提出上訴狀。如
委任律師提起上訴者，應一併繳納上訴審裁判費。
中　　華　　民　　國　　111 　年　　4 　　月　　29　　日
                              書記官　蔡汶芯